臺灣高等法院臺中分院刑事判決
111年度金上訴字第1368號

上  訴  人  臺灣苗栗地方檢察署檢察官
被      告  黃文鴻
選任辯護人  金學坪律師
上列上訴人因被告加重詐欺等案件，不服臺灣苗栗地方法院111
年度訴字第88號中華民國111年4月14日第一審判決（起訴案號：
臺灣苗栗地方檢察署111年度少連偵字第11號），提起上訴，本
院判決如下：
    主  文
上訴駁回。
    犯罪事實及理由
一、本院審判範圍之說明：
  ㈠按刑事訴訟法第348條第3項規定：「上訴得明示僅就判決之
    刑、沒收或保安處分一部為之。」，核其立法理由謂：「為
    尊重當事人設定攻防之範圍，並減輕上訴審審理之負擔，容
    許上訴權人僅針對刑、沒收或保安處分一部提起上訴，其未
    表明上訴之認定犯罪事實部分，則不在第二審之審判範圍。
    如為數罪併罰之案件，亦得僅針對各罪之刑、沒收、保安處
    分或對併罰所定之應執行刑、沒收、保安處分，提起上訴，
    其效力不及於原審所認定之各犯罪事實，此部分犯罪事實不
    在上訴審審查範圍」等語。故就各罪之刑，依據現行法律的
    規定，已得不隨同其犯罪事實，而單獨成為上訴之客體，且
    於上訴人明示僅就刑度上訴時，第二審法院即不再就原審所
    認定之犯罪事實為審查，而應以原審所認定之犯罪事實，作
    為論認原審所定刑度妥適與否的判斷基礎。
  ㈡查臺灣苗栗地方檢察署檢察官上訴書明確記載：「上列被告因
    詐欺案件，經臺灣苗栗地方法院於中華民國111年4月14日為第
    一審判決（111年度訴字第88號），本檢察官於111年4月25日收
    受判決正本，認應提起上訴（對量刑部分提起上訴）」，並
    說明：本案被告並未與告訴人達成和解，且緩刑宣告亦未經
    告訴人之同意，建請上訴審依法通知告訴人到庭表示意見後
    ，再予量處適當之刑度，以符罪刑相當原則等語。且檢察官
    於本院準備程序中亦陳明：被告並未與被害人和解，緩刑是
    否適當有待斟酌，餘如上訴書所載 ；本件上訴係針對量刑
    部分提起上訴，沒收及犯罪事實不在上訴範圍等語（見本院
    卷第43、44頁），顯見檢察官已明示其上訴意旨，係對原審
    量刑部分所量處之刑度及緩刑不當，至於原審判決所認定之
    犯罪事實部分，檢察官則不上訴，被告復未提起上訴。揆諸
    前揭規定，本院應僅就原審量刑及緩刑妥適與否進行審理，
    至於原判決其他部分（指原判決之犯罪事實之認定及沒收部
    分），則均已確定而不在檢察官上訴及本院審理之範圍，先
    予指明。
二、本院據以審查上訴內容有無理由所依憑之原判決所認定之犯
    罪事實及其罪名部分（此部分均已由原審判決確定）：
　㈠本案原審判決引用檢察官起訴書犯罪事實欄一記載及更正之
    確定犯罪事實：「丙○○基於參與犯罪組織之犯意，於民國11
    0年12月間，加入真實姓名、年籍不詳，自稱『蔡閔勛』所屬之
    詐騙集團，並參與該具有持續性及牟利性之詐欺組織，復與上
    開詐騙集團成員，共同意圖為自己不法之所有，基於詐欺取
    財與洗錢之犯意聯絡，先由『蔡閔勛』所屬詐欺集團姓名、年
    籍均不詳之成年成員，於111年1月17日上午10時許，對甲○○
    佯裝為中華電信之客服人員，並誆稱因其名下中國信託銀行
    帳戶涉及吸金遭凍結要其配合辦案，並於同年月18日上午11
    時許，接獲自稱是臺北警察隊長及後續接獲自稱是檢察官「
    張青雲」之詐騙集團成員，一直到同年月19日上午11時30分
    許，接獲假冒檢察官名義之詐騙集團成員，要求甲○○將其名
    下渣打銀行苑裡分行存款新台幣（下同）40萬元領出監管，
    致使甲○○陷於錯誤而於19日中午12時30分，在渣打銀行苑裡
    分行將40萬元領出後，甲○○察覺有異而報警，經警請求甲○○
    配合辦案，於同日16時20分許，由少年車手資O程（96年生
    、另由警移送由臺灣苗栗地方法院少年法庭審理中）到苗栗
    縣○○鎮○○路000號光陽加油站對面空地前來取款時，為警當
    場查獲並隨即於同日16時20分許，在附近之光陽加油站對面
    土地公廟，當場查獲監督、接應上開少年車手之丙○○，並扣
    得丙○○使用之手機1支及背包1個等物。」（原文照引原判決
    犯罪事實及理由欄一引用起訴書犯罪事實及更正所載）。
  ㈡原判決論罪部分重點摘錄（已由原審判決確定）：
  ⒈核被告所為，係犯組織犯罪防制條例第3條第l項後段之參與
    犯罪組織罪、刑法第339條之4第2項、第1項第1款、第2款之
    三人以上共同冒用公務員名義詐欺取財未遂罪及洗錢防制法
    第14條第2項、第1項之一般洗錢未遂罪。公訴意旨認被告所
    為係犯洗錢防制法第14條第1項之一般洗錢既遂罪，尚有未
    洽，惟僅行為態樣有既遂、未遂之分，尚無庸變更起訴法條
    。
  ⒉詐欺集團為實施詐術騙取款項，並蒐羅、使用人頭帳戶以躲
    避追緝，各犯罪階段緊湊相連，係需多人縝密分工，相互為
    用，方能完成之集團性犯罪，雖各共犯僅分擔其中部分行為
    ，仍應就全部犯罪事實共同負責。本案被告雖未直接對告訴
    人甲○○施以詐術，然其既有起訴書犯罪事實欄所載之分工行
    為，所為係該詐欺集團犯罪歷程不可或缺之重要環節，且係
    以自己犯罪之意思，並參與構成要件之行為，而屬共同正犯
    至明。是被告與少年資○程及本案詐欺集團其他真實姓名年
    籍不詳之成年成員就上開犯行，有犯意聯絡及行為分擔，應
    論以共同正犯。
  ⒊被告所觸犯參與犯罪組織罪、三人以上共同冒用公務員名義
    詐欺取財未遂罪、一般洗錢未遂罪，其各罪之實行行為有部
    分合致，為想像競合犯，應依刑法第55條規定，從一重之三
    人以上共同冒用公務員名義詐欺取財未遂罪處斷。
  ⒋被告於本案犯罪時為成年人，其與少年資○程共同為本案犯行
    ，應依兒童及少年福利與權益保障法第112條第1項前段規定
    加重其刑。
  ⒌本案告訴人未陷於錯誤而交付款項，被告加重詐欺犯行仍屬
    未遂犯，爰依刑法第25條第2項之規定，減輕其刑，並依法
    先加後減之。
  ⒍刑法第55條想像競合犯規定：一行為而觸犯數罪名者，從一
    重處斷。但不得科以較輕罪名所定最輕本刑以下之刑。行為
    人係以一個行為同時侵害數法益，成立數罪名。但責任以行
    為為基礎，單一行為僅應負單一罪責；為避免過度評價一行
    為侵害數法益之罪責，該法條明定「從一重處斷」其罪名與
    刑罰之責任，僅處以裁判上之一罪；為防評價不足，該條但
    書則明定所科之刑，有封鎖之效用。是想像競合犯從一重罪
    論處時，已確定憑以處斷之罪名及其法定刑，不另論所犯之
    其他輕罪名與刑罰。關於有無加重或減輕事由，自當從所論
    處之重罪法規範定之；至於想像競合所犯之其他輕罪法規範
    ，另有加重或減輕事由者，如於從一重罪量定其宣告刑時，
    已綜合評價並參酌為量刑因素時，即無評價不足問題，亦無
    須逐一適用各該規定，並論述是否另有所犯輕罪之相關加重
    、減輕事由之必要（最高法院110年度台上字第5838號判決
    意旨參照）。被告所犯上開各罪，既已從一重以加重詐欺取
    財未遂罪處斷，依上開說明，不再逐一論述被告所犯輕罪部
    分，有無組織犯罪防制條例第3條第1項但書減免其刑、第8
    條第1項後段減輕其刑、洗錢防制法第16條第2項減輕其刑等
    規定之適用。
三、上訴理由之論斷：
  ㈠原審以被告之責任為基礎，並審酌其於原審審理中自陳未婚
    、與父母同住、與父母共同從事舞臺燈光工作、月收入新臺
    幣2萬5,000元之生活狀況；大專肄業之智識程度；被告犯行
    對告訴人財產法益（詐欺部分）及社會法益（參與犯罪組織
    及洗錢部分）造成之危險；被告於偵查及審理中均坦承犯行
    之犯罪後態度，並參以被告就本案犯行與其他詐欺集團成員
    間之分工情節及階層地位等一切情狀，量處有期徒刑8月，
    復考量被告未曾因故意犯罪受有期徒刑以上刑之宣告，有臺
    灣高等法院被告前案紀錄表在卷可憑，其因一時失慮，致罹
    刑章，犯後已知坦承犯行，認被告經此偵審程序及科刑宣告
    後，當能知所警惕而無再犯之虞，因認對被告所宣告之刑，
    以暫不執行為適當，依刑法第74條第1項第1款規定，併予宣
    告緩刑3年，並依同法第74條第2 項第5款、第93條第1項第2
    款之規定，諭知緩刑期間付保護管束，並向檢察官指定之政
    府機關、政府機構、行政法人、社區或其他符合公益目的之
    機構或團體，提供120小時之義務勞務，經核其量刑尚稱妥
    適，緩刑之宣告亦無違誤。
　㈡檢察官上訴意旨略以：本案被告並未與告訴人達成和解，且
    緩刑宣告亦未經告訴人之同意，建請上訴審依法通知告訴人
     到庭表示意見後，再予量處適當之刑度，以符罪刑相當原
    則等語。惟按量刑輕重，係屬事實審法院得依職權自由裁量
    之事項，茍已斟酌刑法第57條各款所列情狀而未逾越法定刑
    度，不得遽指為違法（最高法院72年度台上字第6696號判決
    要旨參照）。又法院是否宣告緩刑，有其自由裁量之職權，
    而基於尊重法院裁量之專屬性，對其裁量宜採取較低之審查
    密度，祇須行為人符合刑法第74條第1項所定之條件，法院
    即得宣告緩刑，與行為人犯罪情節是否重大，是否坦認犯行
    並賠償損失，並無絕對必然之關聯性（最高法院102年度台
    上字第4161號刑事判決可資參照）。原審判決已注意刑法第
    57條各款規定之適用，就其量刑詳為審酌並敘明理由，既未
    逾越法定刑度，復未濫用自由裁量之權限，所為量刑核無不
    當或違法，亦無輕重失衡情形，不得遽指為違法；且被告未
    曾因故意犯罪而受有期徒刑以上刑之宣告，此有臺灣高等法
    院被告前案紀錄表在卷可稽，被告坦承犯行，其加重詐欺犯
    行僅屬未遂，被害人尚未交付款項，未有財產上之損害；而
    緩刑之宣告，並不以和解與否及告訴人同意為必要，況告訴
    人甲○○於本院準備程序中到庭陳稱：其對本件沒有意見，尊
    重法院判決，希望被告以後好好做人，對原審宣告緩刑沒有
    意見；其不用對被告求償等語（見本院卷第47頁），亦表明
    對緩刑宣告並無意見、尊重法院之判決等情。由此觀之，自
    難謂原判決之量刑及諭知緩刑有何不當。從而，檢察官此部
    分之上訴為無理由，應予駁回。
據上論斷，應依刑事訴訟法第368條，判決如主文。
本案經檢察官黃棋安提起公訴，檢察官林宜賢提起上訴，檢察官
乙○○到庭執行職務。
中　　華　　民　　國　　111 　年　　8 　　月　　24　　日
            刑事第十二庭   審判長法　官　陳      葳 
                                 法　官  李  雅  俐
                                 法　官  高  文  崇
以上正本證明與原本無異。
如不服本判決應於收受送達後20日內向本院提出上訴書狀，其未
敘述上訴理由者，並得於提起上訴後20日內向本院補提理由書狀
（均須按他造當事人之人數附繕本）「切勿逕送上級法院」。因
疫情而遲誤不變期間，得向法院聲請回復原狀。 

　　　　　　　　　　　　　     　書記官  蔡  皓  凡

中　　華　　民　　國　　111 　年　　8 　　月　　24　　日
                  
附錄法條： 
組織犯罪防制條例第3條
發起、主持、操縱或指揮犯罪組織者，處3年以上10年以下有期
徒刑，得併科新臺幣1億元以下罰金；參與者，處6月以上5年以
下有期徒刑，得併科新臺幣1千萬元以下罰金。但參與情節輕微
者，得減輕或免除其刑。
具公務員或經選舉產生之公職人員之身分，犯前項之罪者，加重
其刑至二分之一。
犯第1項之罪者，應於刑之執行前，令入勞動場所，強制工作，
其期間為3年。
前項之強制工作，準用刑法第90條第2項但書、第3項及第98條第
2項、第3項規定。
以言語、舉動、文字或其他方法，明示或暗示其為犯罪組織之成
員，或與犯罪組織或其成員有關聯，而要求他人為下列行為之一
者，處3年以下有期徒刑，得併科新臺幣3百萬元以下罰金：
一、出售財產、商業組織之出資或股份或放棄經營權。
二、配合辦理都市更新重建之處理程序。
三、購買商品或支付勞務報酬。
四、履行債務或接受債務協商之內容。
前項犯罪組織，不以現存者為必要。
以第5項之行為，使人行無義務之事或妨害其行使權利者，亦同
。
第5項、第7項之未遂犯罰之。
中華民國刑法第339條之4
犯第 339 條詐欺罪而有下列情形之一者，處 1 年以上 7 年以
下有期徒刑，得併科 1 百萬元以下罰金：
一、冒用政府機關或公務員名義犯之。
二、三人以上共同犯之。
三、以廣播電視、電子通訊、網際網路或其他媒體等傳播工具，
    對公眾散布而犯之。
前項之未遂犯罰之。 
洗錢防制法第14條
有第二條各款所列洗錢行為者，處 7 年以下有期徒刑，併科新
臺幣 5 百萬元以下罰金。
前項之未遂犯罰之。
前二項情形，不得科以超過其特定犯罪所定最重本刑之刑。